【裁判字號】    98,台上,648
【裁判日期】    980212
【裁判案由】    偽造有價證券
【裁判全文】
最高法院刑事判決              九十八年度台上字第六四八號
上  訴  人  甲○○（原名游啟文）
                    樓
選任辯護人  楊貴森律師
上  訴  人  乙  ○
上列上訴人等因國慶工程股份有限公司自訴偽造有價證券案件，
不服台灣高等法院中華民國九十五年四月四日第二審判決（九十
三年度上訴字第八二九號，自訴案號：台灣台北地方法院九十年
度自字第八九四號），提起上訴，本院判決如下：
    主  文
原判決撤銷，發回台灣高等法院。
    理  由
本件原判決認定上訴人甲○○（原名游啟文，於民國九十一年一
月三十一日改名）、乙○有其事實欄一所載之偽造有價證券、行
使偽造私文書及詐欺取財等犯行，因而撤銷第一審關於上訴人等
科刑之判決，改判依行為時連續犯及牽連犯關係，從一重論上訴
人等以共同連續意圖供行使之用，而偽造有價證券罪，量處甲○
○有期徒刑四年四月；乙○有期徒刑四年六月，並均諭知相關之
從刑；固非無見。
惟查：(一)、刑事訴訟法第一百五十九條之四第一款所稱公務員職
務上製作之紀錄文書、證明文書，此所謂「公務員」，係指本國
公務員而言，並不包括外國公務員在內。故法院若欲採用外國公
務員所製作之文書作為犯罪之證據，而當事人對該項文書之證據
能力發生爭議者，應適用同法第一百五十九條之四第三款之規定
，審酌其是否在「可信之特別情況下」所製作之文書，以作為判
斷有無證據能力之基礎，並應將其依據上述規定審酌之具體情形
及其結論於判決理由內加以論述說明，始為適法。原判決採用奈
及利亞國家安全局總局長（ Office of the Director- General
Department of State Services）編號DG.6/24 鑑定查證復函及
奈及利亞國家安全局總部（ Department of  State Services,
National Headquarters）編號S.146 /2/8 查證復函各一份作為
證據，認定上訴人等持以向自訴人國慶工程股份有限公司（下稱
國慶公司）負責人黃江泉行使之「奈及利亞國會參議院奈及利亞
聯邦政府不可撤銷暨無條件電匯付款證明書」、「奈及利亞中央
銀行展延止付命令通知書」、「奈及利亞聯邦政府奈及利亞國家
石油公司合約授與證明書」、「奈及利亞存款保險公司保險證書
」及「奈及利亞完稅證明書」均屬不詳姓名之人所偽造之文書，
而為不利於上訴人等之認定。然乙○於原審具狀以上述奈及利亞
國家安全局總局長及奈及利亞國家安全局總部查證復函均屬傳聞
證據，而質疑其證據能力（見原審卷第一○四、一○五頁）。原
判決雖說明：上述奈及利亞國家安全局總局長及奈及利亞國家安
全局總部查證復函係外國公務員本於其職務上所製作之證明文書
，且無「顯有不可信之情況」，合乎公示性、良心性等要求，應
認其具有證據能力云云（見原判決第十三頁第十三至十七行）。
但並未適用同法第一百五十九條之四第三款之規定，就該等外國
公務員所製作之文書是否在「可信之特別情況下」所製作，加以
論述說明，以作為判斷其有無證據能力之依據，依上述說明，自
有判決理由不備之可議。(二)、署名，以證明其主體之同一性為已
足，並不以簽署姓名為必要，即用化名、代名、偏名、筆名或僅
簽名字，亦無不可。故行為人如以其「偏名」為法律行為（包括
簽名及蓋章），苟其偏名，係行之有年，且為社會上多數人所知
，則該偏名既足以證明其主體之同一性，即難認該行為人有偽造
他人署押或印文之犯意。原判決以甲○○於案發當時之姓名為「
游啟文」（嗣於國慶公司對其提出自訴以後始向戶政機關申請改
名為「甲○○」），卻以「甲○○」之署名及印章先後簽發本件
三張本票持交國慶公司，因認其有偽造他人署押、印文以偽造本
票之犯罪故意。惟甲○○於原審具狀辯稱：伊於本案行為前對外
即使用「甲○○」之偏名，且為社會上多數人所知悉，並無偽造
「甲○○」署押及印文之犯意等語，並提出中祿建設股份有限公
司與林元格於八十八年三月四日所簽訂之合作協議書影本（其中
第五條記載「甲乙雙方同意以陳建維先生、甲○○先生為協商人
，以利公司經營與決策」等文句）、黃申伯於八十九年聖誕節寄
予甲○○之賀卡（內稱「正文兄」）及榮工報導八十七年十月一
日頭版新聞影本（其內容記載「富佑國際開發公司游執行長正文
」等文字）各一份，並具狀聲請傳訊證人林元格、黃申伯，以證
明其所辯非虛（見原審卷第五十一至五十三、五十九、二二九至
二三○、二三五至二三六頁）。原審對其所提出之有利證據及聲
請傳訊之證人均未加以審酌及調查，亦未於判決內說明何以毋庸
審酌及調查之理由，遽行判決，自有調查未盡及理由不備之違法
。(三)、科刑判決書所宣示之主文，與所載之事實及理由必須互相
適合，否則即屬理由矛盾，其判決為當然違背法令。原判決於其
主文第二項及其事實欄一內記載甲○○所偽造三張本票之到期日
均為「八十九年十二月二十六日」；但其理由欄一之(二)內卻說明
上訴人所偽造三張本票之到期日分別為「八十九年十月二十七日
」、「八十九年十一月十六日」及「八十九年十二月二日」（見
原判決第十頁倒數第五行至第十一頁第一行）。其所宣示之主文
及所載之事實，顯與其理由之敘述不相適合，依上述說明，自有
判決理由矛盾之當然違背法令。又原判決於事實欄一內認定：甲
○○於八十九年九月八日（當時姓名為游啟文），以海王國際開
發股份有限公司（下稱海王公司）代表人名義與國慶公司簽訂合
夥契約書等情，並以括弧註明「當事人欄打字為『代表人甲○○
』，但蓋用『游啟文』印文」等旨（見原判決第二頁倒數第六至
三行）。但其理由二內卻說明：甲○○於八十九年九月八日代表
海王公司和國慶公司簽立「合夥契約書」，在契約末端當事人欄
以打字記載「代表人游啟文」，然仍以「甲○○」印章蓋用印文
於其上，可認該合夥契約書並無偽造之情事云云（見原判決第二
十頁倒數第十至六行）。其既認定上述合夥契約書當事人欄係記
載「代表人甲○○」，並蓋用「游啟文」印文，卻又說明該合夥
契約書當事人欄係記載「代表人游啟文」，並蓋用「甲○○」印
文云云，其事實認定與理由說明不相一致，亦有判決理由矛盾之
違法。再依原判決事實之認定，上訴人等共同基於犯意之聯絡，
先由甲○○向國慶公司詐借美金「五萬元」做為工程開發費用，
嗣又共同向國慶公司詐得美金「四十六萬元」、「三十五萬元」
及「二十八萬七千五百元」等情，可見國慶公司被詐騙金額合計
應為美金一百十四萬七千五百元。但原判決事實欄最末卻記載「
總計國慶公司被騙美金一百零九萬七千五百元」等情（見原判決
第五頁第十九至二十行），其金額先後不相吻合，亦有事實與事
實矛盾之違誤。以上或為上訴人等上訴意旨所指摘，或為本院得
依職權調查之事項，應認有撤銷原判決發回更審之原因。
據上論結，應依刑事訴訟法第三百九十七條、第四百零一條，判
決如主文。
中    華    民    國  九十八  年    二    月   十二   日
                      最高法院刑事第九庭
                          審判長法官  洪  文  章
                                法官  王  居  財
                                法官  郭  毓  洲
                                法官  黃  梅  月
                                法官  邱  同  印
      本件正本證明與原本無異
                                      書  記  官
中    華    民    國  九十八  年    二    月   十六   日
                                                      Ｑ


司法院資訊處製作；財團法人民間司法改革基金會備份。
